臺灣高等法院臺南分院刑事判決
110年度上易字第320號
上  訴  人  臺灣雲林地方檢察署檢察官
被      告  黃昱翔


                    （現在法務部○○○○○○○○附設勒戒處所）
上列上訴人因被告違反毒品危害防制條例案件，不服臺灣雲林地
方法院109年度易字第485號中華民國110年4月7日第一審判決（
聲請簡易判決處刑案號：臺灣雲林地方檢察署109年度毒偵字第4
10號），提起上訴，本院判決如下：
    主  文
上訴駁回。
    事  實
一、本件聲請簡易判決處刑意旨略以：被告甲○○基於施用第二級
    毒品甲基安非他命之犯意，於民國109年3月13日15時28分許
    為警採尿時起回溯96小時之某時，在某不詳地點，以不詳方
    式，施用第二級毒品甲基安非他命1次。嗣於109年3月13日1
    4時30分許，經警通知報到接受採尿送驗，結果呈安非他命
    、甲基安非他命陽性反應，因認被告涉犯毒品危害防制條例
    第10條第2項之施用第二級毒品罪嫌等語。
二、本案法律適用之說明：
　㈠按起訴之程序違背規定者，應諭知不受理之判決，並得不經
    言詞辯論為之，刑事訴訟法第303條第1款、第307條分別定
    有明文。此所稱之起訴之程序違背規定，係指檢察官提起公
    訴之訴訟行為於程序上有違法律之規定而言。而提起公訴之
    訴訟行為是否於程序上有違法律規定，原則上，固是以起訴
    時所存在之事項及法律規定為判斷，惟檢察官起訴後始發生
    之情事變更事由，致法院不能為實體審理及判決亦屬「起訴
    之程序違背規定」（最高法院109年度台上字第3826號判決
    意旨參照）。
  ㈡毒品危害防制條例第20條第3項、第23條第2項於109年1月15
    日修正公布，且新增第35條之1 規定，並均於109 年7 月15
    日施行。修正後之毒品危害防制條例第20條第3項規定，犯
    第10條之罪於觀察、勒戒或強制戒治執行完畢釋放後，3年
    後再犯者，不論其行為係在新法施行生效前或施行生效後所
    為（同條例第35條之1第1、2款參照），均應適用同條第1、
    2項（即應先觀察、勒戒或強制戒治）之規定，其修法理由
    謂：施用毒品者具「病患性犯人」之特質，並參諸世界各國
    之醫療經驗及醫學界之共識，咸認施用毒品成癮者，其心癮
    甚難戒除，如觀察勒戒或強制戒治執行完畢釋放後，3年後
    始再有施用第一級、第二級毒品之行為者，足見其有戒除毒
    癮之可能，宜再採以觀察、勒戒方式戒除其身癮及以強制戒
    治方式戒除其心癮之措施，為能放寬觀察、勒戒或強制戒治
    制度之適用時機，以協助施用者戒除毒癮，爰修正第3項。
    同條例第23條第2項亦配合修正為「觀察、勒戒或強制戒治
    執行完畢釋放後，3年內再犯第10條之罪者，檢察官或少年
    法院（地方法院少年法庭）應依法追訴或裁定交付審理。」
    可知本次修法對於施用毒品者施以觀察勒戒、強制戒治，或
    依法追訴（或裁定交付審理）之適用範圍，係確立初犯為具
    「病患性犯人」之特質應先經一完整之醫療處置，3年內再
    犯者應依法追訴（或裁定交付審理），3年後再犯則裁定觀
    察勒戒，殆無疑義。但對於3犯以上距最近1次觀察勒戒或強
    制戒治執行完畢釋放後，逾3年者，究應適用同條例第20條
    第3項或第23條第2項處理，本次修法未明確規定，惟基於罪
    刑法定之明確性原則、法文之文義解釋，參諸觀察勒戒等治
    療處置，乃結合醫師、觀護人、社工心理諮商等不同領域之
    專業人員參與之保安處分措施，目的除在戒除施用毒品者身
    癮、心癮之措施外，並企圖重新塑造生活紀律，改變其病態
    行為，與刑罰之執行並不相同，無法以刑罰補充或替代上開
    醫療處置之特性。從而，3犯以上如距最近1次觀察、勒戒或
    強制戒治執行完畢釋放後，已逾3年者，其間縱經判刑、執
    行，究與觀察勒戒或強制戒治已經完整之治療療程不同，無
    法補充或替代上開之醫療處置，均應再予觀察勒戒之機會，
    方為適法（最高法院109年度台上字第3098 號、第3240號、
    第4105號等判決意旨、最高法院109 年8 月11日刑事庭會議
    決議意旨參照）。再按基於憲法應保障人民之生存權，及根
    據每個國民生存照顧需要提供基本給付之理念，為協助施用
    毒品者戒除毒癮復歸社會，對於經監獄監禁處遇後仍再犯之
    施用毒品者，更應恢復以機構內、外之治療協助其戒除毒癮
    。此即本次修正毒品條例第20條第3項關於施用毒品者所謂
    「3年後再犯」係何所指之立法真諦。除檢察官優先適用第2
    4條命附條件緩起訴處分處遇（不論幾犯，亦無年限）外，
    對於施用毒品初犯者，即應適用第20條第1項、第2項為機構
    內之觀察、勒戒或強制戒治；若於上開機構內處遇執行完畢
    釋放後，於「3年內再犯」者，依第23條第2項規定，應依法
    追訴；倘於「3年後再犯」自應再回歸到傳統醫療體系機構
    內重為觀察、勒戒或強制戒治之治療。是對於戒除毒癮不易
    者，唯有以機構內、外處遇及刑事制裁等方式交替運用，以
    期能控制或改善其至完全戒除毒癮。對於毒品條例第20條第
    3項及第23條第2項所謂「3年後（內）再犯」，應跳脫以往
    窠臼，以「3年」為期，建立「定期治療」之模式。其規定
    中所謂「3年後再犯」，只要本次再犯（不論修正施行前、
    後）距最近1次觀察、勒戒或強制戒治執行完畢釋放，已逾3
    年者，即該當之，不因其間有無犯第10條之罪經起訴、判刑
    或執行而受影響（最高法院刑事大法庭109年11月18日宣示
    之109年度台上大字第3826號裁定意旨可資參照）。又毒品
    條例第35條之1第2款規定，係仿87年5月20日修正施行之第3
    5條所增訂，然當時對施用毒品者戒癮治療處遇方式只有「
    觀察、勒戒或強制戒治」，與之後修法已得為多元處遇，難
    以相提並論，適用上應與時俱進，且該條文第2款前段所稱
    「依修正後規定處理」，未明文應一律依職權裁定觀察、勒
    戒，則法院對於審判中之案件，視個案情形，分別裁定令入
    勒戒處所觀察、勒戒，或判決不受理，使檢察官衡酌判斷如
    何經由多元化之緩起訴處遇達成戒除毒癮目的，均屬之。準
    此，法院依職權裁定觀察、勒戒，或為不受理之判決，依憑
    法條文義、立法理由，或基於被告利益、修法意旨，均屬有
    據，為求彈性適用，於程序經濟及被告利益間取得平衡，並
    參酌毒品條例為維護國民身心健康之立法目的，暨本次擴大
    檢察官對施用毒品者附條件緩起訴之範圍，使其能視個案具
    體情節給予適當多元處遇之修法精神，法院自得斟酌個案情
    形，擇一適用(最高法院109年度台抗大字第1771號裁定意旨
    參照)。
  ㈢再按施用第一、二級毒品為犯罪行為，毒品危害防制條例第1
    0條設有處罰規定，施用第一、二級毒品者，本應科以刑罰
    。惟毒品危害防制條例於87年修訂施行後，對於施用毒品者
    肯認具有「病患性犯人」之特質，基於刑事政策，對合於一
    定條件之施用者，依同條例第20條之規定，施以觀察、勒戒
    及強制戒治之保安處分，嗣於97年4月30日修正公布第24條
    ，同年10月30日施行後，對於犯施用第一、二級毒品罪者，
    進入司法程序之戒癮治療方式，係採取第20條第1項、第2項
    規定「觀察、勒戒或強制戒治」及第24條第1項所定「附命
    緩起訴」（即經檢察官依毒品危害防制條例第24條第1項所
    定「附命完成戒癮治療之緩起訴處分〈下稱「附命緩起訴〉」
    ）雙軌制。而依前述修正之同條例第20條第3項規定，犯第1
    0條之罪於觀察、勒戒或強制戒治執行完畢釋放後，3年後再
    犯者，適用同條第1、2項（即應先觀察勒戒或強制戒治）之
    規定，法條規定既以「觀察、勒戒或強制戒治執行完畢釋放
    」作為起算之基準時點，若觀察、勒戒等處遇尚未執行完畢
    ，即無從起算該「3年」期間。而過去實務雖以「附命緩起
    訴」後，5年內（新法修正為3年）再犯施用第一、二級毒品
    者，因事實上已接受等同「觀察、勒戒」處遇，依毒品危害
    防制條例第23條第2項之相同法理，逕行提起公訴，無重為
    觀察、勒戒必要（最高法院104年度第2次刑事庭會議）。但
    行為人雖經檢察官為「附命緩起訴」，若未完成戒癮治療，
    即難與已接受「觀察、勒戒或強制戒治『執行完畢』」之處遇
    等同視之（最高法院109年度台非字第76、77號判決意旨參
    照），即無從起算該「3年」期間。再按修正後毒品危害防
    制條例第23條第2項係以「觀察、勒戒或強制戒治執行完畢
    釋放後，3年內再犯」為其追訴條件，倘行為人前未曾接受
    觀察、勒戒等處遇，自無從適用該規定予以追訴處罰，仍應
    適用修正後毒品條例第20條第1項規定辦理（最高法院109年
    度台上大字第3536號提案裁定之肯定說見解及撤銷提案裁定
    之理由參照）。申言之，前述雙軌治療模式，目前司法實務
    就其中「觀察、勒戒或強制戒治」有關之「3年後再犯」所
    持見解，既已跳脫既往窠臼，重新評價所謂「3年後再犯」
    之意義，而採對被告寬厚之解釋方法。則對於「附命緩起訴
    」處分，亦宜採相同態度，否則如認被告即使未完成戒癮治
    療，事實上仍等同已接受「觀察、勒戒」之處遇，致對雙軌
    各自衍生之相關問題，解釋嚴苛不一，厚此薄彼，使適用不
    同程序之被告，遭受不同的對待，當非所宜，且如此解釋亦
    與立法原意背道而馳。進而，依目前終審法院之統一見解（
    最高法院110年度台非字第98號違反毒品危害防制條例案件
    經由徵詢程序達成統一見解），未曾經觀察、勒戒或曾受觀
    察、勒戒執行完畢已逾3年之被告因施用毒品，經檢察官為
    附命完成戒癮治療之緩起訴處分（附命緩起訴），若被告於
    緩起訴期間未完成戒癮治療，經檢察官撤銷緩起訴處分，因
    不等同曾受觀察、勒戒之處遇，自應回復原緩起訴處分不存
    在之狀態，應由檢察官依現行法規定為相關處分，不得逕行
    起訴（或聲請簡易判決處刑）。
三、經查：
  ㈠本案被告前因施用毒品案件，經臺灣臺中地方法院以98年度
    毒聲字第383號裁定送觀察、勒戒，認無繼續施用毒品之傾
    向，於98年9月29日釋放出所，經臺灣臺中地方檢察署檢察
    官以98年度毒偵字第2057號為不起訴處分，有臺灣高等法院
    被告前案紀錄表1份在卷可佐。而本案檢察官所指被告施用
    第二級毒品之時間為「109年3月13日15時28分許為警採尿時
    起回溯96小時之某時」，距被告前開最近1次觀察勒戒執行
    完畢釋放時點之98年9月29日，已逾3年。又被告另於106年
    間因施用毒品案件，經臺灣雲林地方檢察署檢察官以106年
    度毒偵字第1246號為附命戒癮治療之緩起訴處分，惟因被告
    於緩起訴期間再犯施用毒品案件，且自106年11月起即未遵
    期至醫療院所接受戒癮治療，經臺灣雲林地方檢察署檢察官
    以107年度撤緩字第159號撤銷緩起訴處分，並以107年度撤
    緩毒偵字第383號聲請簡易判決處刑，並經原審法院以107年
    度六簡字第436號判決在案，有前揭緩起訴處分書、撤銷緩
    起訴處分書及原審法院刑事簡易判決書各1份、臺灣高等法
    院被告前案紀錄表附卷可按，此經原審依職權調取前開緩起
    訴處分相關偵查、執行案卷核閱無訛，並有臺灣雲林地方檢
    察署執行科107年5月2日簽呈影本1份附卷可佐，則依上開說
    明，被告前開附命緩起訴既經撤銷，而其戒癮治療未完成，
    尚難以等同曾受「觀察、勒戒或強制戒治」執行完畢視之，
    自無從適用毒品危害防制條例第23條第2項之規定予以追訴
    處罰，而應適用同條例第20條第3項、現行第24條等規定，
    由檢察官視被告個案之情形，是否適合「觀察、勒戒或強制
    戒治」或給予「附命完成戒癮治療緩起訴處分」之機會，不
    得予以追訴。
　㈡再本於權力分立原則，法院對檢察官職權行使，應予以尊重
    ，雖非謂不得為適度之司法審查，惟對於施用毒品者本次所
    犯如距最近1次觀察、勒戒或強制戒治執行完畢釋放後，已
    逾3年者，檢察官既得本於立法者所賦與之職權裁量是否聲
    請法院裁定觀察、勒戒或為命附條件（現行法僅能附命完成
    戒癮治療）緩起訴處分之多元化處遇，即聲請法院裁定機構
    內之觀察、勒戒並非檢察官所得採取之唯一途徑，法院自不
    能僭越檢察官之職權，逕對施用毒品者裁定應予觀察、勒戒
    或強制戒治。雖修正後之毒品條例第35條之1第2款規定：「
    審判中之案件，由法院或少年法院（地方法院少年法庭）依
    修正後規定處理；依修正後規定應為不起訴處分或不付審理
    之裁定者，法院或少年法院（地方法院少年法庭）應為免刑
    之判決或不付審理之裁定。」另該條款之立法說明亦謂：「
    若該等案件於修正施行前已繫屬於法院或少年法院（地方法
    院少年法庭）者，『為求程序之經濟，法院或少年法院（地
    方法院少年法庭）應依修正施行後之規定處理，即應依職權
    為觀察、勒戒或強制戒治之裁定』」等語，似欲透過立法說
    明由法院依職權裁定觀察、勒戒或強制戒治，以替代第20條
    第1項、第2項所定應由檢察官提出觀察、勒戒或強制戒治之
    聲請，惟該立法理由說明，雖得為解釋上開法律條文之參考
    ，究非法律條文本文，法院於裁判時，首應依憑現行有效之
    法律，參酌法律規定之文義、目的、整體法律規範之體系為
    綜合判斷，尚非單憑立法理由說明為據，是若檢察官之「起
    訴之程序違背規定」，法院當不能「為求程序之經濟」便宜
    行事，而應嚴守程序上之正義，尊重檢察官之裁量權，並保
    障施用毒品者能獲得妥適並完善治療或其他有利戒毒途徑處
    遇之機會。況且，檢察官就本件被告施用第二級毒品案，依
    修正前毒品危害防制條例規定於109年5月27日向原審法院聲
    請簡易判決處刑，於同年6月5日繫屬於原審法院，有聲請簡
    易判決處刑書及原審法院收狀戳章可按（原審簡易卷第27頁
    ），起訴程序固未違背當時規定，然依新修正之毒品危害防
    制條例規定及前述說明，已不得逕行追訴，是檢察官之起訴
    （聲請簡易判決處刑），已因法律修正之情事變更，致欠缺
    訴追條件，其起訴程序已違背規定，且無從補正。是原審認
    本件起訴程序違背規定，且無從補正，即應諭知不受理判決
    。業已詳述上開理由，不經言詞辯論所為公訴不受理之判決
    ，核無不合。
四、檢察官上訴意旨略以：㈠按毒品危害防制條例於97年4月30日
    修正後，對於進入司法程序之戒癮治療方式，採取「觀察、
    勒戒或強制戒治」及「附命緩起訴」雙軌制，其目的在給予
    施用毒品者戒毒自新機會。被告既同意參加戒癮治療，由檢
    察官採行「附命緩起訴」方式，此後「附命緩起訴」經撤銷
    ，自不能再改採「觀察、勒戒或強制戒治」方式，重啟處遇
    程序。是該條例第24條乃一般刑事訴訟程序之例外規定，屬
    刑事訴訟法第1條第1項規定之「其他法律所定之訴訟程序」
    。該條第2項規定「前項（第1項）緩起訴處分，經撤銷者，
    檢察官應依法追訴」，已明示施用毒品案件於撤銷緩起訴處
    分後之法律效果為 「依法追訴」，此乃因被告事實上已接
    受等同「觀察、勒戒」之處遇，惟其竟於緩起訴期間再犯施
    用毒品案件且未能履行該條件，自應於撤銷緩起訴處分後就
    前案依法起訴，而無再次聲請法院裁定觀察、勒戒之必要。
    又「附命緩起訴」後，3年（原規定5年，下同）內再 犯施
    用第一級或第二級毒品者，因其事實上已接受等同「觀察、
    勒戒」處遇，顯見再犯率甚高，原規劃之制度功能已無法發
    揮成效，自得依109年1月15日修正公布之毒品危害防制條例
    第23條第2項或修正公布前第24條第2項規定之相同法理，逕
    行提起公訴，無再依修正後毒品危害防制條例第20條第1項
    重為聲請觀察、勒戒之必要。否則若被告心存僥倖，有意避
    險，選擇對其較有利之戒癮治療，如有再犯，又可規避直接
    起訴之規定，自與法律規範目的有悖(最高法院104年度第2
    次刑事庭會議決議意旨參照)。㈡被告前因施用毒品案件，經
    本署檢察官以106年度毒偵字第1246號為緩起訴處分確定，
    惟被告於緩起訴期間內，未完成戒癮治療等附命處遇措施，
    而遭本署檢察官撤銷上開緩起訴處分，並聲請簡易判決處刑
    等情，有該案件緩起訴處分書、撤銷緩起訴處分書、被告刑
    案紀錄表各1份在卷可稽，揆諸上揭說明要旨，被告事實上
    既已接受等同「觀察、勒戒」之處遇，自應於撤銷緩起訴處
    分後依法追訴，並無再次聲請法院裁定「觀察、勒戒」之必
    要。況毒品危害防制條例第24條第2項既有明定附命完成戒
    癮治療之緩起訴處分經撤銷後，檢察官應依法追訴，而非繼
    續偵查，則本署檢察官於撤銷緩起訴處分後，被告嗣後施用
    毒品之犯行，自已無再行聲請觀察、勒戒之裁量餘地。原判
    決以上開理由逕為諭知不受理判決，有悖於上開最高法院刑
    事庭會議決議意旨，自有未洽等語。惟查：㈠檢察官所引最
    高法院依先前統一見解作成之決議（即最高法院104年度第2
    次刑事庭會議決議），在當時的時空背景，雖有其立論基礎
    。惟上開見解，已因（修正後）毒品危害防制條例第20條第
    3項所謂「3年後再犯」，依目前司法實務及最高法院最近所
    持見解，引起相關效應，致原先所採的肯定說見解，在目前
    的時空環境，不但在法理上有待斟酌，並造成對於雙軌所衍
    生的相關問題，解釋嚴苛不一，已如前述說明，已不合時宜
    （最高法院110年台非字第98號判決意旨參照）。㈡被告本件
    施用第二級毒品係在距最近一次觀察勒戒執行完畢釋放後已
    逾3年，即不得另提起刑事追訴，且原審已詳敘明被告前開
    附命緩起訴既經撤銷，而其戒癮治療未完成，尚難以等同曾
    受「觀察、勒戒或強制戒治」執行完畢視之，自無從適用毒
    品危害防制條例第23條第2項之規定予以追訴處罰，與上述
    最高法院所闡明相符之定見，核無不合。且基於尊重檢察官
    之裁量權，並保障施用毒品者能獲得妥適並完善治療或其他
    有利戒毒途徑處遇之機會，本於合憲性之解釋原則，自應由
    檢察官視個案情形為適當之裁量權行使，由檢察官重啟處遇
    程序，此經本院詳述理由如前。自得斟酌個案情形，認本件
    原審逕為公訴不受理之判決並無可議。
五、綜上所述，本件檢察官起訴程序違背規定，原審依法諭知不
    受理之判決，核無違誤；檢察官上訴意旨猶執前詞，指摘原
    判決不當，為無理由，應予駁回，並不經言詞辯論為之。
據上論斷，應依刑事訴訟法第368 條、第372 條，判決如主文。
本案經檢察官黃瑞盛聲請簡易判決處刑，檢察官王聖豪提起上訴
。 
中　　華　　民　　國　　110 　年　　5 　　月　　24　　日
                  刑事第二庭    審判長法　官  陳顯榮
　　　　　　　　　　　　　　　　　　　法　官  陳弘能
　　　　　　　　　　　　　　　　　　　法　官  黃裕堯
以上正本證明與原本無異。
不得上訴。
　　　　　　　　　　　　　　　　　　　書記官  蔡孟芬
中　　華　　民　　國　　110 　年　　5 　　月　　24　　日